臺灣高等法院民事判決　　　　　　　　　 96年度上字第510號
上　訴　人　丁○○
訴訟代理人　陳麗雯律師
被上　訴人　丙○○
　　　　　　甲○○
　　　　　　乙　○
共　　　同
訴訟代理人　李學權律師
上列當事人間請求返還合夥出資事件，上訴人對於中華民國96年
4月30日臺灣臺北地方法院95年度訴字第7747號第一審判決提起
上訴，本院於96年11月27日言詞辯論終結，判決如下：
    主  文
原判決關於駁回上訴人後開第二項之訴部分，並訴訟費用之裁判
廢棄。
被上訴人應協同上訴人辦理結算合夥財產。
其餘上訴駁回。
第一、二審訴訟費用，由兩造各負擔二分之一。
    事實及理由
甲、程序方面：
    按當事人適格為訴權存在之要件，屬法院應依職權調查之事
    項。又合夥財產係合夥人全體公同共有，合夥並無獨立之人
    格，其因合夥事務涉訟者，應由合夥人全體為原告或被告，
    其當事人始稱適格（最高法院95年度台上字第1467號判決參
    照）。又上訴人既無法舉證證明被上訴人為系爭合夥之執行
    業務合夥人，其起訴請求分配合夥損益，自屬因合夥事務涉
    訟，應列其他合夥人全體為被告，始為適格（最高法院96年
    度台上字第1100號判決意旨參照）。查本件上訴人先位請求
    被上訴人等應返還其出資款項新台幣（下同）500萬元本息
    ，若認此聲明無理由者，則備位請求就合夥財產為結算；被
    上訴人並應將上訴人應得結算金額給付上訴人。核其起訴請
    求返還合夥出資，自屬因合夥事務涉訟，揆諸首揭規定，上
    訴人列其他合夥人全體為被告，經核並無不合，被上訴人抗
    辯上訴人以其他合夥人全體為被告，當事人顯不適格云云，
    顯不足採，核先敘明。
乙、實體方面：
一、本件上訴人主張：伊與被上訴人經由賴煌棋仲介而於民國86
    年8月5日，簽署投資合作協議書（下稱系爭協議書），投資
    防火建材，約定由被上訴人提供發明新技術，伊除提供廠房
    、土地供設廠外，並提供500萬元與被上訴人，作為籌備基
    金；另約定被上訴人應負責提供坐落台北縣土城市清水坑
    644-4、644-5、64-6、646-1、648、653-6等6筆土地作為自
    有資金之來源，由伊負責以該批土地向金融機構辦理貸款並
    協助開發。伊於簽定合作協議書當日即交付500萬元予被上
    訴人，且於簽約後提供位於桃園平鎮之原華升鋼鐵股份有限
    公司廠房，供被上訴人試產使用，惟被上訴人一再拖延拒絕
    進駐。而伊為協助被上訴人開發其家族所有土地以籌集其自
    有資金，於86年8月20日由伊擔任負責人之上大營造事業股
    份有限公司（下稱上大營造），華升上大建設公司（下稱華
    升建設）與被上訴人3人及江趙碧玉共4人，就上開6筆土地
    及同地段644-1、643-3、645-1地號共9筆土地，簽訂「土城
    市冷水坑山坡地合作開發契約書」（下稱系爭契約），依系
    爭契約約定，被上訴人等應於翌日備齊開發9筆土地證件，
    會同上大營造及華升建設辦理清償第一順位債權人中和農會
    之利息，及辦理塗銷第2、3、4順位之債務及地上權，並將
    上開土地設定第二順位抵押權予上大營造與華升建設，以為
    被上訴人履約之保證。然被上訴人等遲未備齊土地相關文件
    ，致迄今仍無法進行土地開發，且兩造之合作投資關係迄今
    均無進展，陶木建材共同生產案已無投資實益，伊遂於90年
    8月1日已致函被上訴人等請其出面解決，被上訴人均未置理
    ，伊再於95年1月10日、18日、27日數次通知被上訴人將於2
    個月後退夥，並請求被上訴人出面辦理結算及返還出資，被
    上訴人仍置之不理。為此依合夥之法律關係消滅，先位請求
    返還合夥出資，備位請求就合夥財產為結算；被上訴人並應
    將上訴人應得結算金額給付上訴人（原審為上訴人全部敗訴
    之判決）。並上訴聲明：(一)原判決廢棄。(二)被上訴人等應給
    付上訴人500萬元，及自95年5月16日至清償日止，按年息百
    分之5計算之利息。(三)若認前聲明無理由者，請求就合夥財
    產為結算，被上訴人並應將上訴人應得結算金額給付上訴人
    。(四)如受有利判決，願供擔保請准為宣告假執行。
二、被上訴人則以：系爭協議書係屬合夥性質，業據上訴人前訴
    請回復原狀乙案所認定（原法院94年度訴字第325號），而
    合夥析產，應以「合夥」為被告，上訴人以其他合夥人為被
    告，當事人不適格。又上訴人就系爭協議書之合夥，實際僅
    交付400萬元，伊所稱之500萬元係泛指系爭協議書內約定之
    金額，並非承認確有500萬元欠債，上訴人堅指伊自認，爰
    依民法第280條第1項但書規定予以撤銷自認。再者，該400
    萬元合夥資金，已由合夥資金轉為土地開發基金（縱為清算
    ，亦已無財產，伊自不必返還。），且系爭開發契約與系爭
    合夥投資協議書間有關連，而依系爭契約約定，上訴人應於
    簽約翌日即86年8月21日會同伊清償伊之抵押債務，然上訴
    人未依約履行，且故意違約不撥款，依系爭契約第12條，伊
    自得依約沒收400萬元，上訴人無權請求返還。另依證人賴
    煌祺之證詞可知上訴人係因持股比例、發明移轉及變更董事
    長等事項，雙方未達成協議而不願繼續合夥事務，而上訴人
    既未修復廠房，致伊機器無法進廠試產，此均係不可歸責伊
    之事由，且此係上訴人怠於執行合夥事務，況合夥事務未了
    ，自不得分析合夥財產。而上訴人身為實際負責人，既不願
    融資又不繼續合夥，顯然於不利合夥事務之時期聲明退夥，
    構成合夥開除事由，其聲明退夥並非合法，且無正當理由，
    自無權請求結算，返還出資等語，資為抗辯。答辯聲明：駁
    回對造之上訴。如受不利判決，願供擔保請准免為假執行。
三、兩造不爭執事項：
    (一)兩造於86年8月5日簽署投資合作協議書。
    (二)兩造再於86年8月20日由上訴人擔任負責人之上大營造、
      華升建設與被上訴人及江趙碧玉共4人，就上開6筆土地及
      同地段644之1、643之3、645之1地號共9筆土地，簽定「
      土城市冷水坑山坡地合作開發契約書」。
四、本件兩造所爭執者，厥為：上訴人依合夥之法律關係先位主
    張被上訴人等應給付上訴人500萬元及法定遲延利息；備位
    請求就合夥財產為結算，被上訴人並應將上訴人應得結算金
    額給付上訴人等情，有無理由。茲分述如下：
  (一)查系爭「投資合作協議書」及「土城市冷水坑山坡地合作開
    發契約書」之真正，為兩造所不爭執，系爭協議書第1條及
    第3條分別約定：「甲方（即上訴人）提供廠房及土地，配
    合乙方（即被上訴人）新技術共同完成設廠，俾美方UL檢驗
    取得證明。」、「雙方同意共同新設公司企業，經營乙方發
    明項目，雙方出資比例暫以甲方佔百分之48，乙方佔百分之
    52為基礎；有關股權分配以公司章程規定為準。公司章程由
    甲乙雙方協定之，乙方應得百分之25智慧財產股權。」等情
    （見原審卷第68頁），堪認兩造約定公同出資成立公司，並
    約定另以章程規定內部組織及分配盈餘虧損等之方式，顯係
    以經營共同事業為目的，而為合夥，此為兩造所不爭執，並
    經原法院94年度訴字第325號確定判決認定在卷（見原審卷
    第202頁至206頁）。是本件縱因兩造共同出資欲成立之新公
    司未經核准登記，惟仍屬經營合夥事業，堪予認定。
  (二)次按當事人主張之事實，經他造於準備書狀內或言詞辯論時
    或在受命法官、受託法官前自認者，無庸舉證。自認之撤銷
    ，除別有規定外，以自認人能證明與事實不符或經他造同意
    者，始得為之。民事訴訟法第279條定有明文。被上訴人辯
    稱兩造之合約固約定上訴人出資500萬元，惟500萬元本票係
    針對合約做擔保性質所出具，並非實欠金額，且依證人林春
    滿及上訴人出具之取款條，足證上訴人實際僅交付伊400萬
    元，並非500萬元云云。惟查本件上訴人主張其已出資500萬
    元，並由被上訴人收受等情，業經被上訴人丙○○、甲○○
    於原審自認稱：「我們有收到500萬元。」等語明確（見原
    審卷第14頁背面），被上訴人並於95年9月29日之民事答辯
    狀中自認上開事實（見原審卷第114頁），依前揭規定，上
    訴人就此部分事實，自無庸舉證。上訴人雖舉證人林春滿及
    上訴人出具之取款條為證，然此部分只可證明上訴人至少當
    日已交付400萬元，此外被上訴人未提出任何證據證明與事
    實不符或經他造同意，尚無法遽為有利於被上訴人之認定，
    仍應認上訴人已出資500萬元，並由被上訴人收受。
  (三)再按民法第682條第1項規定，合夥人於合夥清算前，不得請
    求合夥財產之分析，故合夥解散後應先經清算程序，且合夥
    財產依民法第697條第1項規定，應先清償合夥債務，或劃出
    必要之數額後尚有剩餘始應返還，並按各合夥人應受分配利
    益之成數分配於各合夥人，此觀民法第697條第2項、第699
    條規定可知（最高法院85年度台上字第522號判決參照），
    故合夥事業雖已停止，各合夥人對於合夥財產之公同共有關
    係並非當然消滅‧‧‧，在未經清算終結確定盈虧以前，合
    夥人仍不得就原來出資為全部返還之請求，或就屬於合夥公
    同共有之財產請求債務人給付予合夥人個人，或主張為合夥
    人各自享有之權利（最高法院86年度台上字第553號、79年
    台上字第1980號、75年度台上字第379號、53年台上字第203
    號判決參照）。又合夥人出資後，其出資成為合夥財產之一
    部分，屬合夥人全體之公同共有，且合夥財產為合夥債權人
    之第一擔保，合夥財產不足清償合夥之債務時，各合夥人對
    於不足之額，連帶負其責任，故合夥人退夥時，其出資之返
    還，必須依民法第689條之規定為結算分配，亦即須就退夥
    時合夥財產狀況結算，於未受虧損之情形，始得為全部返還
    之請求（最高法院89年度上字第1998號判決參照）。查本件
    兩造間係成立合夥關係已如前述，且兩造就合夥財產並未依
    前開規定為結算或清算並不爭執，故其合夥財產之公同共有
    關係至結算或清算終結前仍屬存續，上訴人在未經結算或清
    算終結確定前，先位主張被上訴人等應給付其500萬元及法
    定遲延利息云云，揆諸前揭說明，顯於法不合。
  (四)末按合夥未定有存續期間，各合夥人得聲明退夥，但應於兩
    個月前通知他合夥人。退夥人與他合夥人間之結算，應以退
    夥時合夥財產之狀況為準。退夥人之股分，不問其出資之種
    類，得由合夥以金錢抵還之。合夥事務，於退夥時尚未了結
    者，於了結後計算，並分配其損益。民法第686條第1項、第
    689條分別定有明文。又合夥人之聲明退夥，衹須具備民法
    第686條所規定之要件，即生退夥之效力。不以必須公開表
    示及予善意第三人得知之機會為限（最高法院本院41年台上
    字第113號判例意旨參照）。查依兩造所簽署之系爭協議書
    及系爭契約書，本件兩造之合夥關係未定有存續期間，依前
    揭規定，上訴人得聲明退夥，但應於兩個月前通知他合夥人
    。而上訴人業於95年1月10日以淡水紅樹林郵局存證信函第4
    號附泓廷（95）第00000000號泓廷商務法律事務所函、95年
    1月18日以淡水紅樹林郵局存證信函第15號附泓廷（95）第
    00000000號泓廷商務法律事務所函、95年1月27日以淡水紅
    樹林郵局存證信函第23號附泓廷（95）第00000000號泓廷商
    務法律事務所函向被上訴人等聲明退夥，有上開存證信函及
    回執影本附卷可稽（見原審95年北調字第298號卷第16至23
    頁、原審卷第86至87頁），堪認上訴人之聲明退夥，已具備
    民法第686條所規定之要件，即已生退夥之效力，是上訴人
    備位主張請求被上訴人就合夥財產為結算，為有理由。被上
    訴人雖辯稱本件無合夥財產，無從結算；上訴人另請求被上
    訴人應將其應得結算金額給付上訴人云云。惟合夥財產之損
    益為何、各合夥人所得分配之退夥金額多寡，均須待兩造就
    合夥財產為結算後方知，是兩造此之所辯及請求均無理由。
  (五)上訴人另辯稱依系爭契約上訴人應於簽約翌日即86年8月21
    日會同伊清償伊之抵押債務，上訴人未依約履行，且是故意
    違約不撥款，依系爭契約第12條，伊自得依約沒收400萬元
    ，上訴人無權請求返還云云。然查依系爭協議書第2條約定
    ：「乙方（即被上訴人）提供坐落台北縣土城市清水坑644
    之4、644之5、646、646之1、648、653之6等地號土地6筆。
    作為乙方自有資金之來源，甲方（即上訴人）負責以其標的
    辦理申貸乙方所需之資金。並委由甲方全權協助開發本標的
    。」等情明確（見原審卷第68頁）；而依系爭協議書第1條
    、第4條約定：「甲方提供廠房及土地，配合乙方新技術共
    同完成設廠，俾美方UL檢驗取得證明。」、「甲方同意於簽
    定本協議書時，提供新台幣500萬元供乙方籌備基金。」等
    情（見原審卷第68頁），堪認上訴人依系爭協議書需提供廠
    房、土地及500萬元，而上訴人稱其已提供華升公司之廠房
    及土地，亦為被上訴人所自認（見原審卷第17頁），被上訴
    人雖抗辯該廠地面不平沒有水電，然上訴人已交付500萬元
    作為籌備基金，上開500萬元應已包括全部整修費用，是應
    認上訴人已完成系爭協議書所約定之義務。而被上訴人依系
    爭協議書需提供系爭6筆土地，作為其自有資金之來源（即
    被上訴人所需之資金），並委由上訴人協助開發系爭6筆土
    地，故上訴人本只有協助之義務，需被上訴人開發系爭6筆
    土地取得資金加入合夥後，被上訴人始認已完成系爭協議書
    約定之義務。惟就系爭6筆土地，被上訴人3人邀同江趙碧玉
    等共4人與上訴人為負責人之上大營造、華升建設簽署系爭
    契約，被上訴人就上開6筆土地以外，另提出同地段644之1
    、643之3、645之1地號共9筆土地。是系爭協議書及系爭契
    約書，二者當事人不同、性質不同，為兩個獨立之契約，其
    權利義務自應分別判斷之。雖系爭契約第3條將上訴人依系
    爭協議書所提供之500萬元籌備基金併入處理，然系爭契約
    第3條係規定：「甲方（即被上訴人3人及江趙碧玉等4人）
    應於翌日備齊開發9筆土地證件，會同乙方（即上大營造及
    華升建設）辦理清償第1順位債權人中和農會之利息，及辦
    理塗銷第2、3、4順位之債務及地上權，本項金額為3500萬
    元，及同年8月5日已付500萬元，全數由乙方支付，並將上
    開土地設定第2順位抵押權予乙方，同時甲方並簽立等額之
    商業本票給乙方，作為乙方履約之保證即付款憑證。」等情
    （見原審卷第74頁）。準此，被上訴人3人及江趙碧玉等4人
    應於翌日備齊開發9筆土地證件，且必上大營造與華升建設
    另提供3500萬元後，系爭契約第3條兩造之對待給付始有履
    行之可能。惟查上大營造與華升建設並未提供3500萬元處理
    抵押權、地上權事宜，則自無將系爭500萬元併入之必要，
    且上訴人亦無違約之情形，被上訴人主張伊得依約沒收400
    萬元云云，顯無理由。
五、綜上所述，上訴人本於合夥之法律關係，請求被上訴人應協
    同上訴人辦理清算合夥財產部分，為有理由，應予准許。逾
    此所為請求，為無理由，應予駁回。至於上訴人之請求不應
    准許部分，原判決為上訴人敗訴之判決，並駁回其假執行之
    聲請，經核於法並無不合，上訴意旨求予廢棄改判，為無理
    由，應駁回其上訴。
六、本件事證已臻明確，兩造其餘主張與舉證，經審酌核與判決
    結果不生影響，爰不逐一論述，併此敘明。
七、據上論結，本件上訴為一部有理由、一部無理由。依民事訴
    訟法第449條第1項、第450條、第79條、第85條第1項前段，
    判決如主文。
中　　華　　民　　國　　96　　年　　12　　月　　18　　日
                  民事第七庭
                      審判長法　官  鄭三源
　　　　　　　　　　　　　　法　官  邱  琦
　　　　　　　　　　　　　　法　官  周美月
正本係照原本作成。
如不服本判決，應於收受送達後20日內向本院提出上訴書狀，其
未表明上訴理由者，應於提出上訴後20日內向本院補提理由書狀
（均須按他造當事人之人數附繕本）上訴時應提出委任律師或具
有律師資格之人之委任狀；委任有律師資格者，另應附具律師資
格證書及釋明委任人與受任人有民事訴訟法第466條之1第1項但
書或第2項（詳附註）所定關係之釋明文書影本。
中　　華　　民　　國　　96　　年　　12　　月　　18　　日
　　　　　　　　　　　　　　　書記官  李華安
附註：
民事訴訟法第466條之1（第1項、第2項）：
對於第二審判決上訴，上訴人應委任律師為訴訟代理人。但上訴
人或其他法定代理人具有律師資格者，不在此限。
上訴人之配偶、三親等內之血親、二親等內之姻親，或上訴人為
法人、中央或地方機關時，其所屬專任人員具有律師資格並經法
院認為適當者，亦得為第三審訴訟代理人。
